臺灣桃園地方法院民事判決
110年度訴字第1577號
原      告  楊文樺  


訴訟代理人  陳永來律師
            魏雯祈律師
複  代理人  張裕芷律師                      
被      告  幸福城堡產後護理之家

法定代理人  王惠芸  
訴訟代理人  洪銘徽律師
複  代理人  陳錦芳律師
            陳昱維律師
上列當事人間請求返還不當得利事件，本院於民國111年9月29日
言詞辯論終結，判決如下：
    主  文
原告之訴及假執行之聲請均駁回。
訴訟費用由原告負擔。
    事實及理由
一、原告主張：彭宏盛為被告幸福城堡產後護理之家之合夥事務
    執行人，原告與彭宏盛於民國108年12月間簽立股權轉讓協
    議書（下稱系爭協議書），約定原告支付彭宏盛新臺幣（下
    同）400萬元，彭宏盛則應將其所持有被告百分之20之股權
    轉讓予原告。嗣原告先後於108年12月9日、同年月24日匯款
    100萬元、300萬元至以被告為戶名之元大銀行三重分行帳號
    ：00000000000000號銀行帳戶（下稱系爭帳戶）後，彭宏盛
    卻未依系爭協議書約定將被告股權轉讓予原告，則被告受領
    上開400萬元款項即無法律上原因，致原告受損害，爰依民
    法第179條規定請求被告返還400萬元等語。並聲明：（一）
    被告應給付原告400萬元，及自111年1月13日起至清償日止
    ，按週年利率百分之5計算之利息。（二）願供擔保，請准
    予宣告假執行。
二、被告則以：系爭協議書係存於彭宏盛與原告之間，系爭帳戶
    亦為彭宏盛所支配使用，原告支付之400萬元係由彭宏盛所
    實際取得，非被告所得支配之款項，被告未受有利益。縱認
    原告將400萬元匯入系爭帳戶中已為被告所受領，因原告係
    為履行其與彭宏盛之間系爭協議書之約定，經彭宏盛指示向
    被告給付，故被告與原告間僅屬領取人與被指示人之關係，
    尚無給付關係存在，無從成立不當得利之法律關係等語，資
    為抗辯。並聲明：（一）原告之訴及假執行之聲請均駁回。
    （二）如受不利判決，願供擔保，請准宣告免予假執行。
三、兩造不爭執事項：
(一)彭宏盛與原告於108年12月間簽立系爭協議書，約定彭宏盛
    將其所持有被告百分之20之股權轉讓予原告，原告則應給付
    彭宏盛400萬元整。
(二)原告依彭宏盛之指示分別於108年12月9日、同年月24日匯款
    100萬元、300萬元至系爭帳戶中。
(三)彭宏盛於收受上開款項後於108年12月25日開立收據交付予
    原告，收據上言明「茲收到楊文樺先生投資幸福城堡產後護
    理之家股權20%股權轉讓總價款新台幣400萬元整特此立據收
    款人：彭宏盛」等語。
四、原告主張被告受領上開400萬元款項無法律上原因，構成不
    當得利乙節，則為被告所否認，並以前揭情詞置辯。是本院
    應審究者厥為：（一）原告匯入系爭帳戶之400萬元是否為
    被告所受領？（二）本件是否構成指示給付關係之不當得利
    ？（三）原告對被告依民法第179條規定請求返還400萬元，
    有無理由？茲分述如下：
(一)證人彭宏盛證稱：我於104至109年間擔任被告的總經理，執
    行業務由我負責，系爭帳戶由我保管使用，簽署系爭協議書
    後，我指示原告匯款400萬元至系爭帳戶中，隨後用在公司
    的營運等語（見本院卷第309頁至第311頁）。系爭帳戶係以
    被告名義所申設，為兩造所不爭執，並有系爭帳戶存摺封面
    翻拍照片、匯款單據附卷可佐（見桃補字卷第12頁至第14頁
    ），而上開400萬元匯入系爭帳戶後，系爭帳戶內之款項，
    除少數為彭宏盛挪用支付扶輪社社費、前妻家用外，多數確
    實用於支付被告廠商款項、場館租金使用乙情，亦為證人彭
    宏盛具結證述明確（見本院卷第311頁至第314頁），並有系
    爭帳戶之客戶往來交易明細在卷可佐（見本院卷第225頁至
    第230頁）。是系爭帳戶雖因彭宏盛為執行被告業務之人而
    由彭宏盛保管，惟原告匯入系爭帳戶之400萬元仍應認為已
    為被告所領取。
(二)惟按給付不當得利之所謂給付，係指有意識地，並基於一定
    目的而增加他人財產，強調「給付目的指向」，以決定給付
    關係之當事人為何。在指示給付關係中，其給付關係分別存
    在於指示人與被指示人、及指示人與領取人間，至被指示人
    與領取人間，則僅發生履行關係，並無給付關係存在（最高
    法院106年度台上字第239號判決意旨參照）。另按第三人利
    益契約，乃當事人之一方與他方約定，由他方向第三人為一
    定之給付，第三人因此取得直接請求他方給付權利之契約。
    倘第三人並未取得直接請求他方給付之權利，即僅為當事人
    與第三人間之「指示給付關係」，尚非民法第269條所規定
    之第三人利益契約。又於「指示給付關係」中，被指示人係
    為履行其與指示人間之約定，始向領取人（第三人）給付，
    被指示人對於領取人，原無給付之目的存在。苟被指示人與
    指示人間之關係不存在（或不成立、無效或被撤銷、解除）
    ，被指示人應僅得向指示人請求返還其無法律上原因所受之
    利益，至領取人所受之利益，原係本於指示人而非被指示人
    之給付，即被指示人與領取人間尚無給付關係存在，自無從
    成立不當得利之法律關係（最高法院92 年度台上字第2581
    號判決意旨參照）。經查，系爭協議書係成立於原告與彭宏
    盛間，其中約定原告應給付400萬元價款予彭宏盛，並未約
    定由被告取得直接請求原告給付之權利，此觀系爭協議書約
    定內容可知甚明（見桃補字卷第10頁至第11頁），是本件並
    無第三人利益契約之成立，僅構成兩造與彭宏盛間之指示給
    付關係，而揆諸前揭說明，被指示人即本件原告係為履行其
    與指示人彭宏盛間之約定，始向領取人即本件被告為給付，
    原告對於被告原無給付之目的存在，尚非給付關係，兩造間
    自無從成立不當得利之法律關係。
五、綜上所述，原告依民法第179條規定請求被告返還400萬元，
    為無理由，應予駁回。　　
六、本件事證已臻明確，兩造其餘攻擊防禦方法及所提證據，經
    本院審酌後，認與本判決結果不生影響，爰不逐一論述。
七、訴訟費用負擔之依據：民事訴訟法第78條。
中　　華　　民　　國　　111 　年　　10　　月　　14　　日
                  民事第二庭    法　官　許自瑋
正本係照原本作成。
如對本判決上訴，須於判決送達後二十日內向本院提出上訴狀。
如委任律師提起上訴者，應一併繳納上訴審裁判費。
中　　華　　民　　國　　111 　年　　10　　月　　17　　日
                                書記官  吳光彧